【裁判字號】    97,訴,1237
【裁判日期】    971106
【裁判案由】    塗銷抵押權登記
【裁判全文】
臺灣臺南地方法院民事判決              97年度訴字第1237號
原      告  甲○○
訴訟代理人  徐豐明律師
被      告  乙○○
上列當事人間塗銷抵押權事件，本院於民國97年10月23日言詞辯
論終結，判決如下：
    主  文
原告之訴駁回。
訴訟費用新臺幣貳萬零捌佰元由原告負擔。
    事  實
一、原告起訴略以：
(一)、緣兩造於民國（下同）73年12月25日結婚，婚後兩造均於臺
    南市○○街45巷11號經營螺絲及螺絲帽之家庭代工並居住該
    處，83年2月以後，夜間則回兩造共同出資（含被告向原告
    父親陳碧山借款）購買而登記在被告名下之臺南市○○路○
    段159巷43弄12號房地居住，由於被告於婚後陸續多次向原
    告父親借款計新臺幣（下同）400萬元，屢催未還，被告終
    於95年8月9日以280萬元購買臺南市○○區○○街210巷167
    號房地（下稱系爭房地）而登記在原告名下，以示抵原告父
    親之債，詎被告生性強勢而占有慾及駕馭心強，猜疑心又重
    ，被告於上開房地登記於原告名下後，旋於同年8月16日以
    預防該房地遭原告賣掉為由，仍強行登記200萬元抵押權於
    伊。
(二)、按，抵押權為從權利，附屬於債權而存在，茍無債權存在，
    抵押權即失所附麗（民法第870條參照）。又表意人與相對
    人通謀而為虛偽意思表示者，其意思表示無效，此為民法第
    87 條第1項本文所明定。是以，先不論被告於婚後即陸續向
    原告父親借款400餘萬元未還，即兩造婚後所營之螺絲加工
    廠，舉凡一線機台工作、跑業務及送貨，大皆由原告負責（
    而財務卻由被告獨攬），是營業所得扣除生活費後，理應由
    兩造均得，始合公平，被告既於83年間即擁有安和路一段15
    9號43弄12號透天三層樓房地乙棟，則本件系爭房地，自當
    登記為原告所有，始合事理之平。詎原告並未欠被告任何債
    務，被告卻於95年8月16日以預防原告賣掉為由，強要原告
    簽立抵押權設定契約書，就原告所有系爭房地之透天二樓房
    地所有權，以擔保200萬元為由，而設定抵押權於被告，致
    臺南市安南地政事務所於原告所有系爭房地為95年安南土字
    第095900號抵押權設定，該項設定行為，顯屬兩造通謀而為
    虛偽思表示之無效行為（民法第87條第1項參照），爰依法
    訴請塗銷該項登記以回復原狀等語。
(三)、對被告答辯之陳述：
１、被告並不否認兩造自73年12月25日結婚後，即共同經營螺絲
    帽之代工廠，亦不否認家中經濟由其掌理，且不否認坐落臺
    南市○○路○段159號43弄12號之透天二層樓房屋於83年2月
    24白購買時登記在其名下，合先陳明。
２、(1)被告於97年10月23日之答辯狀略載：「被告應原告要求購
    買上開國安街房地登記為原告所有」等語，又陳稱：「上開
    國安街房地之抵押權設定，既為擔保原告負責清償被告為購
    買國安街房地予原告而向陽信銀行抵押借款200萬元之債務
    ，抵押權之設定，顯非屬兩造通謀虛偽意思表示」等語，已
    見系爭房地係被告購買予原告（或登記在原告名下），並非
    被告借錢於原告，而由原告所購買者。
    (2)被告呈鈞院97年度婚字第265號答辯狀中陳稱：「買國安
    街的房子時，因用安和路去貸款，也有向娘家借錢，也是經
    他同意而設定。我曾提議：房子可登記兩人的名字，或安和
    路也讓你設定，或皆把房子登記在孩子名下，都遭他拒絕。
    97年過年時，一次他提及兩間都讓公公設定，原則上我同意
    ，但我提出：需附一張保證書保證房子不會被賣或轉手，以
    後會留給小孩或作養老之用，但原告不同意。」等語，其於
    97年6月25日在該案言詞辯論中陳稱：「（為何買房子要登
    記在原告名下？）是要作為工廠，原告當時堅持要登記在他
    的名下。我設定抵押是因為擔心原告將帳款收走，將金飾賣
    掉，所以我為了確保全家的生活才會這樣做」等語，於本案
    97年9月19日答辯狀中亦陳稱：「原告曾經管過錢，只因其
    信用紀錄不佳，到最後才由被告接手」、「基於原告多次私
    下拿走帳款、金飾、開走車子（只因當初動產登記在他名下
    便恣意妄為），倘若再塗銷設定抵押權，怎知不會像之前那
    樣我行我素。到時全家的生計、小孩的教育該如何是好？」
    、「家不是只有原告、被告，而是包括所有成員。基於保護
    家的原則下，國安街的設定抵押權更是不能塗銷」等語。由
    被告上開所陳，被告曾提議房子可登記兩人的名字，或安和
    路也讓原告設定，或把房子登記在孩子名下，已見設定系爭
    抵押權，並非因被告對原告有200萬元債權而設定被告又同
    意安和路及國安街房子二間均讓原告父親設定抵押權，衹要
    原告提出保證書，保證房子不會被賣或轉手，以後會留給子
    孩或作養老之用即可，益見被告要求設定系爭抵押權，衹在
    防止原告將系爭房地轉賣，有害兩造之養老及小孩之繼承而
    已，並非因被告對原告有200萬元債權，為擔保其債權而設
    定。被告於離婚訴訟中，復明言：「我設定抵押權是因為擔
    心原告將帳款收走，將金飾賣掉，所以我為了確保全家的生
    活才會這樣做」，足證被告設定系爭抵押權，目的在於防止
    原告賣掉系爭房地，以保家計並遂其掌控經濟之目的耳。並
    非被告對原告有200萬元債權存在。參以被告向極精明，惟
    兩造並無書立借據或開立本票，復無利息約定，益見被告並
    無借原告200萬元之事實。
３、此外，被告於上開離婚事件程序中，從未主張其對原告有
    200萬元債權，於本案審理期日前，亦均未主張其對原告有
    200萬元債權，突於言詞辯論期日始主張之，所陳之真實性
    ，已屬可疑。其提出200萬元之取款條及匯款200萬元於訴外
    人邱鶯之匯款單各乙紙，衹能證明其有匯款於系爭房地出賣
    人之事實，不能證明其對原告有200萬元債權之事實。其提
    出陽信銀行存提明細表乙紙，亦衹能證明被告所有陽信銀行
    之帳戶，於95年8月16日有支出200萬元之事實，並不能證明
    被告有向陽信銀行抵押借款200萬元之事實（被告於95年8
    月間，並未向陽信銀行抵押借款200萬元，亦有土地及建物
    登記謄本可佐)，亦不能證明其對原告有200萬元債權之事實
    。此外，被告有無對外借款，與其對原告有無200萬元債權
    並無必然關係。被告陳稱其向陽信銀行借款200萬元，因而
    主張其對原告有200萬元之債權，系爭抵押權非通謀而為之
    虛偽意思表示云云，誠屬無據。
４、末查，兩造結婚以來，被告陸續向原告父親陳碧山借款四、
    五百萬元未還，此業據原告父親陳碧山於上開離婚事件審理
    中證述明確，被告於97年9月19日答辯狀中亦自承：「我力
    勸該筆資金還給原告父親，但原告不肯，．．等語，參以被
    告於離婚案答辯中亦陳稱其同意將二間房地均設定抵押權於
    原告父親等語，足見被告確有積欠原告父親債務，則其購買
    國安街房地登記在原告名下，苟係基於抵償其積欠原告父親
    之債務之考量而為，原告自無積欠被告200萬元之情事。況
    兩造所營之螺絲代工廠，主要係靠原告之技術及勞力經營而
    得以獲利，兩造婚後並未採用分別財產制、依法定財產制之
    法理，平均分配婚後財產，並無不合，被告既於93年2月24
    日已取得安和路一段159巷43弄12號房地，該房地地點較好
    ，係以500萬元購買，原告則無之，被告基於公平起見於95
    年8 月間，同意以280萬元購買系爭房地，登記於原告名下
    ，亦屬事所當然。
５、綜上，被告購買系爭房地，登記於原告名下，或基於抵償其
    積欠原告父親債務之考量，或基於夫妻財產制公平分配婚後
    財產之考量，並非因有借款200萬元於原告之事實使然。準
    此，兩造間並無債權債務關係至明。從而，系爭抵押權設定
    係屬通謀而為之虛偽意思表示，依法無效，系爭抵押權設定
    ，應予塗銷。
(四)、並聲明：被告應將臺南市安南地政事務所95年安南土字第09
    5900號抵押權設定登記塗銷。
二、被告則略以：
(一)、被告否認原告上列主張之事實，分段辯明如下：
１、被告於多年前曾用客票向原告父親周轉金錢約三或四次，並
    無客票不獲兌現之情形。原告聲稱被告向其父借款400萬元
    ，屢催未還，及買系爭房地登記原告名下抵其父之債，既無
    證據足以證明，根本是無稽之詞。
２、被告應原告要求購買系爭房地並登記為原告所有，但因欠缺
    購買價金而由被告向陽信銀行辦理抵押貸款200萬元。然被
    告考量之前原告浪費家產，拿走金子、開走車子，為免登記
    於原告所有之系爭房地遭原告變賣花用，影響全家生計，乃
    與被告約定以被告所有台南市○○路○段159巷43弄12號房
    地向陽信銀行抵押貸款200萬元支付購買上開系爭房地之價
    金，由原告負擔清償貸款，並以上開系爭房地設定抵押權金
    額200萬元予被告以供擔保，經原告同意，遂於95年8月16日
    以被告向陽信銀行抵押貸款200萬元交付上開系爭房地出賣
    人邱鶯，及辦理抵押權登記。
３、本件系爭房地之抵押權設定既為擔保原告負責清償被告為購
    買系爭房地予原告而向陽信銀行抵押借款200萬元之債務，
    抵押權之設定顯非屬兩造通謀虛偽意思表示。此外，原告亦
    無證據足以證明兩造虛偽設定抵押權之情事，其主張抵押權
    設定登記為無效，顯無理由。
(二)、在國安街房地剛買不久，尚欠一大堆債務時，原告即常丟下
    工作，帶異性女友出遊數日不見縱影，且私自挪用家中經營
    螺絲生意所收取之帳款，其後更於97年1月17日拋妻棄子離
    家出走，不僅未盡為人夫、為人父之責任，如今又要求被告
    塗銷上開系爭房地抵押權，以便於其處分系爭房地折現揮霍
    ，實叫人神共憤等語。
(三)、並聲明：原告之訴駁回。
三、得心證理由：
(一)、按「解釋意思表示，固須探求當事人之真意，不得拘泥於所
    用之辭句，但所用之辭句業已表示當事人真意，無須別事探
    求者，即不得反捨所用之辭句而更為曲解」、次按「所謂通
    謀為虛偽意思表示，乃指表意人與相對人互相故意為非真意
    之表示而言，故相對人不僅須知表意人非真意，並須就表意
    人非真意之表示相與為非真意之合意，始為相當，若僅一方
    無欲為其意思表示所拘束之意，而表示與真意不符之意思者
    ，尚不能指為通謀而為虛偽意思表示」、末按「當事人主張
    有利於己之事實者，就其事實有舉證之責任。但法律別有規
    定，或依其情形顯失公平者，不在此限。民事訴訟法第277
    條定有明文。又民事訴訟如係由原告主張權利者，應先由原
    告負舉證之責，若原告先不能舉證，以證實自己主張之事實
    為真實，則被告就其抗辯事實即令不能舉證，或其所舉證據
    尚有疵累，亦應駁回原告之請求」（最高法院86年臺上字第
    3042號裁判、62年臺上字第316號判例、17年度上字第917號
    判例意旨參照）。經查：
１、本件原告主張兩造於73年12月25日結婚，婚後兩造經營螺絲
    及螺絲帽之家庭代工，並在兩造共同出資（含被告向原告父
    親陳碧山借款）購買而登記在被告名下之臺南市○○路○段
    159巷43弄12號房地居住，嗣後被告又於95年8月9日以280萬
    元購買本件系爭號房地而登記在原告名下之事實，為被告所
    不爭執，並有土地、建築物買賣所有權移轉契約書、土地登
    記申請書及被告給付訴外人即系爭房地之出賣人邱鶯200萬
    元價款之匯款申請書、收執單各一份（均為影本）可稽，堪
    信為真。
２、原告又主張系爭房地登記於原告名下乃因被告於婚後陸續多
    次向原告父親借款計400萬元，屢催未還，使將系爭房地登
    記為原告所有，以示抵對原告父親債務之事實，被告則以多
    年前曾用客票向原告父親周轉金錢約三或四次，並無客票不
    獲兌現之情形等語以玆抗辯，雖被告自承曾有向原告之父借
    款週轉之事，惟原告尚未能提出被告向其父借款之確實金額
    及尚未清償之相關證據，自難認原告此部份主張為真。縱被
    告確有向原告之父借款，然基於債之相對性，原告豈能主張
    以他債權人（即原告之父）對被告之債權以抵原告對被告之
    債權（原告對被告有債權存在乙情，詳見下述）。是以，被
    告此部份主張，自不足採。
３、其次，揆諸上開裁判意旨，解釋意思表示，固須探求當事人
    之真意，不得拘泥於所用之辭句，查兩造於95年8月15日至
    臺南市安南地政事務所設定系爭房地之抵押權時，確有填寫
    土地登記申請書及土地暨建築改良物抵押權設定契約書，此
    有上開申請書及契約書影本在卷可稽，且系爭抵押權設定至
    今已逾兩年之久，在此期間原告對其當初之真意皆無爭執，
    應可堪認兩造於95年8月15日時確有設定抵押權之真意。再
    者，所謂通謀為虛偽意思表示，乃指表意人與相對人互相故
    意為非真意之表示而言，故相對人不僅須知表意人非真意，
    並須就表意人非真意之表示相與為非真意之合意，始為相當
    ，惟兩造間於設定抵押權時既有設定抵押權之真意，自難謂
    兩造有互相故意為非真意之表示，從而，原告主張系爭房地
    之抵押權設定乃係兩造間通謀虛偽意思表示，因而無效之事
    實，亦不足採。
(二)、再按「抵押權為從物權，以其擔保之債權存在為發生之要件
    ，契約當事人間除以債權之發生為停止條件，或約定就將來
    應發生之債權而設定外，若所擔保之債權不存在，縱為抵押
    權之設定登記，仍難認其抵押權業已成立，乃抵押權成立上
    （發生上）之從屬性，固與民法第八百七十條規定之移轉上
    從屬性有別，惟兩者關於抵押權與主債權不可分之從屬特性
    ，則無二致」（最高法院94年臺上字第112號裁判意旨參照
    ）。經查：
１、揆諸上開裁判意旨，所謂抵押權之從屬性，係屬抵押權為債
    權之擔保，係從屬於主債權之權利，因而無論抵押權之發生
    、移轉、消滅，均有其從屬性；又所謂發生上之從屬，即指
    抵押權之發生，以主債權之發生為前提，主債權若不發生，
    則抵押權亦不發生，合先敘明。
２、原告主張伊並未積欠被告任何債務，被告要求設定系爭抵押
    權，衹在防止原告將系爭房地轉賣，有害兩造之養老及小孩
    之繼承而已，並非因被告對原告有200萬元債權，至於被告
    有無對外借款，與其對原告有無200萬元債權並無必然關係
    ，既原告與被告間並無債權債務關係，從而，系爭抵押權設
    定係屬通謀而為之虛偽意思表示，依法無效云云。而被告則
    以其係應原告要求購買系爭房地並登記為原告所有，但因欠
    缺購買價金而由被告向陽信銀行辦理抵押貸款200萬元，但
    兩造間約定上開貸款須由原告負擔清償貸款，並以上開系爭
    房地設定抵押權金額200萬元予被告以供擔保，即上開系爭
    房地之抵押權設定係為擔保原告負責清償被告為購買系爭房
    地予原告而向陽信銀行抵押借款200萬元之債務，抵押權之
    設定顯非屬兩造通謀虛偽意思表示等語以資抗辯。然本件兩
    造間是否有債權債務存在及系爭抵押權設定有無違反抵押權
    之從屬性，分述如下：
(1)、本件登記為原告所有之系爭房地，乃係被告以其所有之臺南
    市○○路○段159巷43弄12號向訴外人陽信銀行抵押貸款200
    萬元所支付購買，為原告所不爭執，並有被告提出向訴外人
    陽信銀行聲請貸款之取款條、匯款申請書及收執聯（後兩者
    之受款人為訴外人邱鶯即本件系爭房地之出賣人）各一份為
    證，堪信為真。
(2)、參酌上揭最高法院86年臺上字第3042號裁判意旨，解釋意思
    表示，固須探求當事人之真意，本件被告以其所有之房地設
    定抵押借款200萬元以支付本件系爭房地之價款，而卻將系
    爭房地登記為原告所有，若其真意係為讓原告無償取得（或
    是欲與原告平均分配婚後財產）即無同時辦理抵押權設定之
    必要，顯見被告僅是先行支付系爭房地之價款，而為擔保原
    告將來得按期給付貸款始要求被告設定抵押權於原告。又原
    告與被告間雖無訂立書面之借貸契約，然借貸契約並非要式
    契約，自無要求須訂立書面契約始得成立，另考量購買系爭
    房地當時，兩造間尚有婚姻關係存在，亦未因婚姻事件訴諸
    法律，故是否會如一般大眾訂立書面契約仍有疑義。再參被
    告提出之之取款條、匯款申請書及收執聯之時間為95年8 月
    16日，收款人為系爭房地之出賣人邱鶯，與系爭房地辦理土
    地所有權、抵押權登記日期（分別為95年8月8日、95年8 月
    15日）極為相近，是以，被告主張原告同意由其負擔系爭房
    地之貸款，被告始以其所有之臺南市○○○段159巷43弄12
    號房屋向訴外人陽信銀行抵押貸款（即被告僅係先借貸系爭
    房地價款於原告購買系爭房地）之事實，應屬可採。
(3)、綜上，原告設定抵押權之行為顯然係為擔保被告已先行支付
    之房地價款，而無通謀之情事存在，又因原告與被告間確存
    有債權債務關係，自無違反抵押權從屬性之規定，故原告設
    定抵押權之行為難謂無效。是以，原告就伊並未積欠被告任
    何債務，及系爭房地之抵押權設定行為為兩造通謀而為虛偽
    表示之無效行為之主張，顯不可採。
(三)、從而，本件原告設定抵押權予被告之行為，乃係為被告已先
    行給付之房地價款作擔保，自無違背抵押權從屬性可言，亦
    無原告所謂通謀之情事存在，是故，原告主張系爭房地之抵
    押權設定違反抵押權之從屬性規定，進而請求塗銷系爭抵押
    權，即屬無據。
四、綜上所述，原告依通謀虛偽意思表示之規定，及抵押權之從
    屬性，請求被告應塗銷坐落臺南市安南地政事務所95年安南
    土字第095900號抵押權設定登記，擔保權利價值200萬元，
    債務人為甲○○之抵押權登記，為無理由，不應准許。
五、本件事證已臻明確，兩造其餘攻擊防禦及舉證，經審酌後認
    並不影響判決結果，爰不一一贅論，附此敘明。
六、末按法院為終局判決時，應依職權為訴訟費用之裁判，民事
    訴訟法第87條第1項定有明文。查本件訴訟費用額為20800元
    ，本院爰依職權確定上開訴訟費用由敗訴之原告負擔。
七、據上論結，本件原告之訴為無理由，依民事訴訟法第87條第
    1 項、第78條，判決如主文。
中    華    民    國    97    年    11    月    6    日
                  民事第一庭    法  官  曾鴻銘
以上正本係照原本作成。
如對本判決上訴，須於判決送達後20日內向本院提出上訴狀。
中    華    民    國    97    年    11    月    6    日
                                書記官  盧昱蓁


司法院資訊處製作；財團法人民間司法改革基金會備份。
